【裁判字號】    98,訴,2108
【裁判日期】    990331
【裁判案由】    損害賠償
【裁判全文】
臺灣高雄地方法院民事判決              98年度訴字第2108號
原      告  甲○○
訴訟代理人  鄭淑貞律師
被      告  乙○○
上列當事人間請求損害賠償事件，本院於民國99年3月9日言詞
辯論終結，判決如下：
    主  文
被告應給付原告新臺幣肆拾貳萬柒仟零陸拾壹元及自民國九十八
年六月十一日起至清償日止，按週年利率百分之五計算之利息。
原告其餘之訴駁回
訴訟費用由被告負擔百分之二十一，餘由原告負擔。
本判決第一項得假執行。
    事實及理由
一、原告主張：被告於民國97年3 月12日上午7 時25分許，駕駛
    車牌號碼D7-4266 號自用小客車，沿高雄市左營區○○○路
    慢車道由西往東方向行駛，行經該路匯豐汽車公司前，疏未
    注意汽車在同一車道行駛時，除擬超越前車外，後車與前車
    之間應保持隨時可以煞停之距離，並注意車前狀況，隨時採
    取必要之安全措施，以避免發生危險，因而追撞同向前方由
    原告騎乘之車牌號碼ZCZ-698 號輕型機車，致原告人車倒地
    ，被告又未及時停車，車輛碾過原告身體，原告因此受有兩
    側重度肺挫傷、左側第三至七肋骨骨折併兩側輕微氣血胸、
    左側鎖骨骨折、肝臟二級裂傷、頭部外傷併短暫意識喪失、
    四肢、軀幹及顏面多處鈍挫傷等傷害，被告應負過失侵權行
    為之損害賠償責任，賠償原告(1)醫藥費新台幣（下同）964
    元、(2)看護費用120,000 元、(3)減少勞動能力之損失8,719,
    200 元、(4)精神慰撫金500,000 元，扣除原告已經領得強制
    汽車責任險理賠金32,200元，原告僅請求2,000,000 元。為
    此依民法第184 條第1 項前段、第191 條之2 、第193 條及
    第195 條規定，提起本訴等語。並聲明：被告應給付原告2,
    000,000 元，及自起訴狀繕本送達翌日起至清償日止，按週
    年利率百分之5 計算之利息。
二、被告則以：原告為系爭交通事故之肇事主因，被告過失比例
    甚微，原告請求減少勞動能力之損失及慰撫金數額均屬過高
    ，且原告已領取強制汽車責任保險理賠金32,200元，原告請
    求之金額應扣除之等語，資為抗辯。並聲明：原告之訴駁回
    。
三、兩造不爭執事實：
  (一)被告於97年3 月12日上午7 時25分許，駕駛車牌號碼D7-426
    6 號自用小客車，沿高雄市左營區○○○路慢車道由西往東
    方向行駛，行經匯豐汽車公司前時，與原告騎乘之車牌號碼
    ZCZ-698 號輕型機車發生碰撞，原告人車倒地後，遭被告駕
    駛之車輛碾過，原告因而受有兩側重度肺挫傷、左側第三至
    七肋骨骨折併兩側輕微氣血胸、左側鎖骨骨折、肝臟二級裂
    傷、頭部外傷併短暫意識喪失、四肢、軀幹及顏面多處鈍挫
    傷等傷害。
  (二)原告因系爭交通事故受傷，支出醫療費用964 元。
四、本件爭點：
  (一)被告就系爭交通事故之發生，是否應負損害賠償責任？原告
    是否與有過失？原告之過失比例如何？
  (二)原告得請求之損害賠償金額為若干？
五、得心證理由：
  (一)被告就系爭交通事故之發生，是否應負損害賠償責任？原告
    是否與有過失？原告之過失比例如何？
    1.按因故意或過失，不法侵害他人之權利者，負損害賠償責
      任，民法第184 條第1 項前段定有明文。又按汽車、機車
      或其他非依軌道行駛之動力車輛，在使用中加損害於他人
      者，駕駛人應賠償因此所生之損害。但於防止損害之發生
      ，已盡相當之注意者，不在此限，民法第191 條之2 亦有
      明定。民法第191 條之2 之立法理由係因近代交通發達，
      而因動力車輛肇事致損害人之身體或財產者，日見增多，
      乃增定本條，凡動力車輛在使用中加損害於他人者，駕駛
      人即應賠償因此所生之損害。亦即以舉證責任倒置之方式
      ，由法律推定駕駛人侵害他人之行為係出於過失，倘駕駛
      人欲主張免責事由，則須證明其對於防止損害之發生，已
      盡相當之注意，積極為防止損害之發生而有所作為，仍不
      免發生損害。準此，原告依民法第191 條之2 規定，請求
      動力車輛之駕駛人即被告賠償損害時，僅須證明其損害係
      因被告使用動力車輛時，侵害其權利，亦即損害之發生與
      被告使用動力車輛之間有因果關係即可，至被告於交通事
      故之發生，是否有過失，則不待原告舉證。被告則需證明
      其對於損害之發生，已盡相當之注意，積極為防止損害之
      發生而有所作為，仍不免發生損害，始得免責。
    2.經查：
      (1)被告於97年3 月12日上午7 時25分許，駕駛車牌號碼D7
        -4266 號自用小客車，沿高雄市左營區○○○路慢車道
        由西往東方向行駛，行經匯豐汽車公司前時，與原告騎
        乘之車牌號碼ZCZ-698 號輕型機車發生碰撞，原告人車
        倒地後，遭被告駕駛之車輛碾過，原告因而受有兩側重
        度肺挫傷、左側第三至七肋骨骨折併兩側輕微氣血胸、
        左側鎖骨骨折、肝臟二級裂傷、頭部外傷併短暫意識喪
        失、四肢、軀幹及顏面多處鈍挫傷等傷害之事實，已為
        兩造所不爭執，此部分事實，堪信為真實。
      (2)原告雖主張系爭交通事故係被告未保持隨時可以煞停之
        距離，亦未注意車前狀況，從後方追撞前方由原告騎乘
        之車牌號碼ZCZ-698 號輕型機車，原告並無過失等情，
        然觀之原告於97年3 月12日下午2 時23分接受高雄市政
        府警察局交通大隊訪談時陳稱：（問：肇事前行進方向
        、車道〈含對造肇事前行進方向、車道及前、後相關位
        置〉及肇事經過情形？第一次撞擊之部位？車損情形）
        其沿大中一路慢車道西向東直行到匯豐汽車公司前停等
        後才由大中一路南向北欲進入榮民總醫院，至肇事地時
        ，左側車身與沿大中一路一般混合車道西向東直行之車
        牌號碼D7-4266 號自用小客車右前車角撞擊，撞擊後伊
        爬倒在地上時，感覺有車子從其背後整個壓過去等語（
        本院卷第31頁），核與被告97年3 月12日上午8 時9分
        接受高雄市警察局交通大隊訪談時所述情節相符（本院
        卷第32頁）。參以，系爭交通事故現場圖及照片所示，
        匯豐汽車公司前有一行人穿越道通往榮民總醫院，原告
        騎乘之輕型機車倒地位置亦在行人穿越道旁，並無遭撞
        擊後向前滑行之痕跡，足見原告係於大中一路匯豐汽車
        公司前停等後，由南向北欲穿越大中一路至榮民總醫院
        時，與被告由西向東方向駕駛之車輛發生碰撞。否則，
        如被告從後追撞行進間由原告騎乘之輕型機車，依物理
        動力作用，該輕型機車應向前方滑行，不可能即刻倒在
        行人穿越道旁。
      (3)原告雖另稱其於製作談話筆錄時，因還在住院中，對於
        事實狀況只知道大概，且內心恐懼，無法記憶等語。然
        高雄市政府警察局交通大隊製作談話筆錄時，原告母親
        黃美蓮亦在場，此由談話筆錄表受訪談人簽名係由黃美
        蓮代簽即明。原告母親於原告製作談話筆錄時既然在場
        ，應無可能同意原告在精神、情緒不佳之狀況下接受訪
        談。且談話記錄表上其他問題，如問：駕車時行車速率
        多少？發現危害狀況時距離對方多遠？採取何種反應措
        施？原告均能具體回答。又原告於偵查中及本院審理時
        所陳述系爭交通事故之情節，已有不同，又均與製作談
        話筆錄時差異甚大。原告於接受訪談時所陳述之情節，
        若從未曾發生，豈有可能成為原告之記憶，甚至向警員
        為不利於己之陳述。原告此部分主張，自無足採。
      (4)大中一路匯豐汽車公司前通往榮民總醫院之行人穿越道
        設有禁止車輛進入、禁止左轉標誌，有交通事故現場圖
        、照片（偵卷第13、20、21頁），原告由西向東沿大中
        一路騎乘輕型機車至匯豐汽車公司前停等後，左轉由南
        向北行駛行人穿越道前往榮總，顯然未依該路段設置之
        號誌行車，就系爭交通事故之發生，亦有過失，應可認
        定。另依被告於刑事過失傷害案件偵查中自陳：其停在
        斑馬線上，綠燈亮起步，不知道為何撞上原告等語（偵
        卷第6 頁）。衡情，被告既係於停等紅燈，於綠燈亮起
        步時，應可注意行人穿越道上及其右前方之狀況，並採
        取必要之安全措施。本院審酌上情，認系爭交通事故，
        原告有違規情事，其過失比例為百分之70。被告之過失
        比例為百分之30。
    3.綜上，原告所受傷害與被告使用動力車輛之間，有因果關
      係，原告並未舉證證明其對於防止損害之發生，已盡相當
      之注意，積極為防止損害之發生而有所作為，仍不免發生
      損害，自應負損害賠償責任。惟原告亦有百分之70之過失
      ，被告之損害賠償責任，應減輕之（詳後述）。
  (二)原告得請求之損害賠償金額為若干？
    按不法侵害他人之身體或健康者，對於被害人因此喪失或減
    少勞動能力或增加生活上之需要時，應負損害賠償責任；不
    法侵害他人之身體、健康、名譽、自由、信用、隱私、貞操
    ，或不法侵害其他人格法益而情節重大者，被害人雖非財產
    上之損害，亦得請求賠償相當之金額，民法第193 條第1 項
    、第195 條第1 項前段分別定有明文。被告就系爭交通事故
    之發生原告負損害賠償責任，已如前述。茲就原告各項請求
    是否准許，分述如後：
    1.醫藥費：原告主張其因系爭交通事故支出醫療費用964 元
      ，有醫療費用單據可憑（98年度雄調字第76號），被告並
      不爭執，原告此部分請求應予准許。
    2.看護費用：原告主張其因系爭交通事故受傷住院，住院期
      間及出院後3 個月，合計需6 個月之全日看護，均由原告
      母親照顧原告等情，被告並不爭執（本院卷第96頁），並
      有高雄榮民總醫院98年6 月17日高總管字第0980008232號
      函在卷可憑（本院卷第41頁）。親屬間之看護，縱因出於
      親情而未支付該費用，然其所付出之勞力，顯非不能以金
      錢為評價，此種基於身分關係之恩惠，自不能加惠於加害
      人，而應比照一般看護情形，認被害人受有相當看護費之
      損害，是以，原告於住院期間及出院後雖由其母親看護，
      仍應比照一般看護情形認其受有相當於看護費之損害。原
      告主張每月看護費用以20,000元計算，被告亦不爭執。是
      以，原告請求6 個月看護費用，總計120,000 元，核屬有
      據，應予准許。
    3.減少勞動能力之損失：
      (1)按不法侵害他人之身體或健康者，應賠償被害人因此喪
        失或減少勞動能力之損害，此為民法第193 條第1 項所
        明定。又被害人身體或健康遭受損害，致喪失或減少勞
        動能力，其本身即為損害，並不限於實際所得之損失，
        至於個人實際所得額，僅得作為評價勞動能力損害程度
        而已，不得因薪資或收入未減少即謂無損害，故所謂減
        少及殘存勞動能力之價值，應以其能力在通常情形下可
        能取得之收入為標準，其金額應就被害人受侵害前之身
        體健康狀態、教育程度、專門技能、社會經驗等方面酌
        定之，不能以一時一地之工作收入為準（最高法院61年
        台上字第1987號、92年度台上字第439 號、63年台上字
        第1394號判決參照）。
      (2)原告主張其因系爭交通事故受有傷害，迄今仍未康復，
        終身只能從事輕便工作，勞動能力減損約百分之69.20
        ，原告畢業自輔英科技大學護理科，將來預備從事護理
        工作，屬服務業，依據行政院主計處98年1 月至4 月薪
        資與生產力統計，工業及服務業每人每月經常性薪資為
        35,488元，以每月30,000元為計算標準，原告從25歲起
        開始就業至60歲退休，共35年，原告所受減少勞動能力
        之損失為8,719,200 元等情。被告對於以每月30,000元
        、共35年，計算原告減少勞動能力之損失乙節，雖不爭
        執。惟否認原告減少勞動能力之比例。原告主張其減少
        勞動能力之比例為百分之69.20 乙節，惟未舉證證明之
        ，尚難遽採。參諸高雄榮民總醫院99年1 月8 日高總管
        字第0990000394號函覆稱：原告復原情形穩定，從事工
        作為高勞動性時，有嚴重外傷後殘留影響，減少勞動能
        力約百分之10至15（本院卷第100 、101 頁）。本院審
        酌原告於受傷後均至高雄榮民總醫院就診，該院對於原
        告之受傷、復原減少勞動能力情形之意見，應值採信，
        另考量原告受傷時年紀尚輕，體能狀況較佳，據此認定
        ，原告減少勞動能力之比例，應僅有百分之15。原告自
        25歲起至60歲退休止，共35年，因受傷減少勞動能力之
        損失，每月為4,500 元（30,000×15% ＝4, 500），每
        年受有損害54,000元（4,500 ×12＝54,000）。再依霍
        夫曼計算法扣除中間利息（以法定利率5%計算中間利息
        ），原告自25歲時起至60歲止，共35年可向被告請求之
        減少勞動能力之損害為1,109,906 元【（第一年不扣除
        中間利息），計算式為：[54000×20.00000 000（此為
        應受扶養35年之霍夫曼係數）]=1,109,906 （小數點以
        下四捨五入）】。
    4.精神慰撫金：
      原告因系爭交通事故受有兩側重度肺挫傷、左側第三至七
      肋骨骨折併兩側輕微氣血胸、左側鎖骨骨折、肝臟二級裂
      傷、頭部外傷併短暫意識喪失、四肢、軀幹及顏面多處鈍
      挫傷等傷害，已如前述。衡情，原告自會因其身體受有傷
      害而有精神上之痛苦，原告主張其因受傷而有非財產上損
      害，應有理由。按精神慰撫金之酌定，除原告所受之傷害
      程度外，尚應審酌兩造之身份地位、學識經歷、財產狀況
      及原告痛苦程度等節以定之。查原告為係五專畢業，目前
      無業、無收入，名下亦無財產；被告係專科畢業，目前任
      職於台灣菸酒股份有限公司，96年度所得998,022 元，名
      下有土地5 筆，財產總額為225,312 ，業據兩造陳明在卷
      ，並有學位證書、稅務電子閘門財產所得調件明細表附卷
      可稽（本院卷第13至21、55、66頁），本院復斟酌原告因
      此事故受傷之情形，住院12日，出院後休養情形，認原告
      請求之精神慰撫金以300,000 元為適當，逾此範圍之請求
      尚屬無據。
    5.按損害之發生或擴大，被害人與有過失者，法院得減輕賠
      償金額或免除之，民法第217 條第1 項定有明文，此項規
      定之目的，在謀求加害人與被害人間之公平，故在裁判上
      法院得以職權減輕或免除之，最高法院85年台上字第1756
      號判例可資參照。系爭交通事故之發生，原告亦有過失，
      過失比例為百分之70，已如前述。原告原得請求被告給付
      醫療費用964 元、看護費用120,000 元、減少勞動能力之
      損失1,109,906 元、精神慰撫金300,000 元，共計1,530,
      870 元，揆諸上開規定，原告應承擔其就系爭交通事故之
      過失責任百分之70，即應減輕被告賠償金額之百分之70，
      故原告得請求之賠償金額為459,261 元【計算式1,530,87
      0 ×（1-70% ）＝459,261 】。
    6.按保險人依強制汽車責任保險法規定所為之保險給付，視
      為被保險人損害賠償金額之一部分，被保險人受賠償請求
      時，得扣除之，強制汽車責任保險法第32條定有明文。又
      原告因本件車禍已受領強制保險理賠金32,200元，有存摺
      影本為憑，被告對此亦不爭執。揆諸上開規定，原告得請
      求之金額，自應扣除其已受領強制責任保險理賠金部分，
      是原告得請求之金額為427,061 元（459,261 －32,200＝
      427,061 ）。
六、綜上所述，原告依民法第184 條第1 項前段、第191 條之2
    本文、第193 條第1 項、第195 條第1 項前段之規定，請求
    被告給付427,061 元及自98年6 月11日起至清償日止，按週
    年利率百分之5 計算之利息，為有理由，應予准許。逾此範
    圍之請求，則無理由，應予駁回。
七、本件判命被告給付之金額，未逾500,000 元，爰依民事訴訟
    法第389 條第1 項第5 款之規定，依職權宣告假執行。
八、據上論結，本件原告之訴為一部有理由，一部無理由，依民
    事訴訟法第79條、第389 條第1 項第5 款，判決如主文。
中    華    民    國    99    年    3     月    31    日
                  民事第三庭    法  官  陳宛榆
正本係照原本作成。
如不服本判決，應於送達後20日內，向本院提出上訴狀並表明上
訴理由，如於本判決宣示後送達前提起上訴者，應於判決送達後
10日內補提上訴理由書（須附繕本）。
中    華    民    國    99    年    3     月    31    日
                                書記官  周耿瑩

司法院資訊處製作；財團法人民間司法改革基金會備份。
